---
title: "Examen Technique de sondage"
subtitle: "Estimation de la valeur foncière totale par sondage"
author: "Ulrich NGONGANG"
date: "`r format(Sys.Date(), '%d %B %Y')`"
lang: fr
output:
  pdf_document:
    toc: true
    toc_depth: 2
    number_sections: true
    fig_caption: true
    keep_tex: false
    latex_engine: pdflatex
geometry: margin=2.5cm
header-includes:
  - \usepackage{amsmath}
  - \usepackage{booktabs}
  - \usepackage{float}
  - \renewcommand{\arraystretch}{1.1}
  - \floatplacement{figure}{H}
---

```{r}
rm(list=ls())
```


```{r setup, include=FALSE}
# ----  -------------------------------
chemin_base <- "base8.csv"    
ma_graine   <- 342674         
taux_final  <- 0.02          # taux de sondage (2 %)
# ---------------------------------------------------------------------------


knitr::opts_chunk$set(
  echo = FALSE, warning = FALSE, message = FALSE,
  fig.align = "center", fig.pos = "H"
)

# Packages
library(sampling)   
library(survey)    
library(dplyr)
library(ggplot2)
library(knitr)
library(kableExtra)

options(scipen = 999)
set.seed(ma_graine)

# Fonction utilitaire : coefficient de variation d'un estimateur
# CV(theta_hat) = sqrt(var_estimee) / theta_hat   (chap. 2, formule (2.20))
cv <- function(estim, var_estim) sqrt(var_estim) / estim
```

# Introduction et cadre

L'objectif de notre travail est d'estimer le **total** de la variable
*Valeur.fonciere* sur une population de locaux vendus en France en 2019
(données DVF), en mettant en œuvre puis en comparant plusieurs stratégies
d'échantillonnage : plan aléatoire simple (SI), plan stratifié (STSI),
plans en grappes et à deux degrés, et estimation par le ratio.

On note $U$ la population, $N$ sa taille, $y_k$ la valeur
foncière de l'unité $k$, et le paramètre d'intérêt est le total
$$
t_y = \sum_{k\in U} y_k
\qquad\text{(chap. 1, but d'un sondage).}
$$

L'estimateur de référence est l'estimateur de **Horvitz--Thompson** (H-T)
par les valeurs dilatées (chap. 3, formule (3.5)) :
$$
\hat t_{y\pi} = \sum_{k\in s} \frac{y_k}{\pi_k} = \sum_{k\in s} w_k\,y_k ,
\qquad w_k = \frac{1}{\pi_k},
$$
où $\pi_k$ est la probabilité d'inclusion du premier ordre de $k$ et $s$
l'échantillon tiré.



# Construction de la population de travail 

On tire aléatoirement 95 % de `base8` par un plan aléatoire simple sans
remise (`srswor`), ce qui définit notre population de travail `tableR`,
de taille $N = 258\,549$. **La graine choisie est `r ma_graine`** ; elle
est reportée ici pour que le correcteur reconstitue exactement la même
population.

```{r extraction, echo=TRUE}
base8 <- read.csv(chemin_base, stringsAsFactors = FALSE)
NN <- dim(base8); NN          

nn <- round(95 * dim(base8)[1] / 100); nn   

set.seed(ma_graine)
tirage <- srswor(nn, NN[1])
tableR <- base8[which(tirage == 1), ]
dim(tableR)

head(tableR)                  
```



```{r pop-setup, include=FALSE}
# Population de travail
N <- nrow(tableR)
y <- tableR$Valeur.fonciere

# Taille d'échantillon finale imposée (2 % de N)
n_final <- round(taux_final * N)

# Variance "population" S^2_yU (chap. 1, formule (1.1)) : diviseur N-1
S2 <- function(v) var(v)   
```

# Q1 --- Total sur la population

Le total exact sur la population de travail vaut $t_y = \sum_{k\in U} y_k$.

```{r q1-total}
ty_pop <- sum(tableR$Valeur.fonciere)
```

```{r q1-affichage}
cat("Total des valeurs foncières sur la population :",
    format(ty_pop, big.mark = " "), "euros\n")
cat("Soit en milliards d'euros :", round(ty_pop / 1e9, 2), "\n")
```

Le total exact de la valeur foncière sur notre population de travail ($U$)
s'élève précisément à 82 212 835 040 euros (soit environ 82,21 milliards d'euros). 
Cette valeur globale certaine constitue notre unique point de référence empiriqu.
Elle permettra de quantifier de manière exacte le biais de 
sélection de chacun de nos plans de sondage et servira de base de calcul pour 
les erreurs quadratiques moyennes (EQM) lors de la phase de simulation.

# Q2 --- Description statistique des données

On décrit la variable d'intérêt et ses liens avec les variables
susceptibles de servir à la stratification ou comme variable auxiliaire.

```{r q2-resume-y}
summary(tableR$Valeur.fonciere)
sd(tableR$Valeur.fonciere)

# Coefficient de variation de la population (chap. 2, formule (2.18))
# CV_yU = S_yU / ybar_U
CV_yU <- sd(tableR$Valeur.fonciere) / mean(tableR$Valeur.fonciere)
CV_yU
```

```{r q2-hist, fig.cap="Distribution de la valeur foncière (échelle logarithmique).", fig.width=6, fig.height=3.5}
ggplot(tableR, aes(x = Valeur.fonciere)) +
  geom_histogram(bins = 60, fill = "grey40", colour = "white") +
  scale_x_log10(labels = scales::comma) +
  labs(x = "Valeur foncière (euros, échelle log)", y = "Effectif") +
  theme_minimal(base_size = 11)
```

```{r q2-typelocal}
tableR %>%
  count(Type.local) %>%
  mutate(pct = round(100 * n / sum(n), 1)) %>%
  arrange(desc(n)) %>%
  kable(caption = "Répartition des locaux par type",
        col.names = c("Type de local", "Effectif", "Part (%)"),
        booktabs = TRUE)
```

```{r q2-lien-surface, fig.cap="Valeur foncière en fonction de la surface bâtie.", fig.width=6, fig.height=3.5}
cor_surf <- cor(tableR$Valeur.fonciere, tableR$Surface.reelle.bati,
                use = "complete.obs")
cor_surf

ggplot(tableR, aes(x = Surface.reelle.bati, y = Valeur.fonciere)) +
  geom_point(alpha = 0.05) +
  scale_x_log10() + scale_y_log10() +
  labs(x = "Surface bâtie (m², log)", y = "Valeur foncière (euros, log)") +
  theme_minimal(base_size = 11)
```

> **Commentaire.** La valeur foncière est **fortement asymétrique à
> droite** (quelques transactions très élevées tirent la moyenne au-dessus
> de la médiane), d'où l'échelle logarithmique. Son coefficient de
> variation `CV_yU` est élevé, ce qui annonce qu'un plan SI brut donnera
> une variance importante. Le **type de local** sépare des sous-populations
> de niveaux moyens très différents : c'est un bon candidat pour
> **stratifier** (Q4). La **surface bâtie** est corrélée positivement à la
> valeur (coefficient $\approx$ `r round(cor_surf,2)`). 

\newpage

# Plans SI et STSI

## Q3 --- Plan aléatoire simple sans remise (SI)

On tire un échantillon de taille $n = 2\% \times N$ par plan SI
(chap. 2). Toutes les unités ont la même probabilité d'inclusion
$$
\pi_k = \frac{n}{N}\quad\text{(chap. 2),}\qquad
w_k=\frac{1}{\pi_k}=\frac{N}{n}.
$$
L'estimateur H-T du total se réduit à la valeur dilatée de la moyenne
d'échantillon (chap. 2, estimation du total) :
$$
\hat t_{y\pi} = N\,\bar y_s = \frac{N}{n}\sum_{k\in s} y_k .
$$
Sa variance et son estimateur (chap. 2, formules (2.3) et (2.4)) sont
$$
\operatorname{var}(\hat t_{y\pi}) = N^2\,(1-f)\,\frac{S^2_{yU}}{n},
\qquad
\widehat{\operatorname{var}}(\hat t_{y\pi}) = N^2\,(1-f)\,\frac{S^2_{ys}}{n},
\qquad f=\frac{n}{N}.
$$

```{r q3-si}
set.seed(ma_graine)
n_SI <- n_final
f_SI <- n_SI / N

s_SI   <- srswor(n_SI, N)
ech_SI <- tableR[s_SI == 1, ]
yS     <- ech_SI$Valeur.fonciere

# Estimateur HT du total
ty_SI   <- N * mean(yS)
# Variance estimée (2.4)
var_SI  <- N^2 * (1 - f_SI) * var(yS) / n_SI
cv_SI   <- cv(ty_SI, var_SI)

c(total = ty_SI, variance = var_SI, cv = cv_SI)
```

```{r q3-survey, include=FALSE}
# Vérification avec le package survey (poids = N/n, fpc = N)
ech_SI$pik <- n_SI / N
d_SI <- svydesign(ids = ~1, fpc = ~rep(N, n_SI),
                  weights = ~I(1/pik), data = ech_SI)
svytotal(~Valeur.fonciere, d_SI)
```

> **Commentaire.** 

> L'estimation de Horvitz-Thompson du total par le plan SI donne un montant de
> 83 442 766 657 euros, ce qui représente une surestimation d'environ 1,5 % par 
> rapport à la valeur réelle de la population. L'estimateur affiche une variance 
> de $8,03 \times 10^{18}$ et un coefficient de variation (CV) de 3,40 %. Ce CV, 
> bien qu'inférieur au seuil critique de 5 %, traduit une marge d'incertitude non 
> négligeable qui s'explique par la très forte asymétrie à droite et la dispersion 
> intrinsèque des valeurs foncières au niveau national.



## Q4 --- Plan stratifié (STSI)

On choisit comme **variable de stratification le type de local**
(`Code.type.local`) : maisons, appartements, dépendances, locaux
industriels/commerciaux. Ces strates regroupent des biens de niveaux de
prix homogènes en interne et bien différents entre eux, ce qui est
exactement la situation où la stratification est payante (chap. 5,
introduction).

Dans le plan STSI (chap. 5 §5.3), on tire indépendamment un plan SI dans
chaque strate $U_h$ ; l'estimateur H-T du total est la somme des
estimateurs par strate (formule (5.1)) :
$$
\hat t_{U\pi}=\sum_{h=1}^{H} N_h\,\bar y_{s_h},
$$
de variance estimée (formule (5.3))
$$
\widehat{\operatorname{var}}_{STSI}(\hat t_{U\pi})
=\sum_{h=1}^{H} N_h^2\left(\frac{1}{n_h}-\frac{1}{N_h}\right)S^2_{y s_h}.
$$

**Affectation.** À budget (taille totale $n$) fixé, l'affectation
**optimale de Neyman** (chap. 5, formule (5.7)) répartit
$$
n_h = n\,\frac{N_h\,S_{yU_h}}{\sum_{i=1}^{H} N_i\,S_{yU_i}} .
$$
On l'utilise ici car les dispersions $S_{yU_h}$ diffèrent nettement d'une
strate à l'autre (les locaux commerciaux sont bien plus dispersés que les
dépendances). À titre de repère on calcule aussi l'affectation
proportionnelle (formule (5.9)).

```{r q4-strates}
# Variable de stratification
tableR$strate <- tableR$Code.type.local


info_str <- tableR %>%
  group_by(strate) %>%
  summarise(Nh = n(),
            Sh = sd(Valeur.fonciere),
            .groups = "drop")
info_str

n_STSI <- n_final

# --- Affectation de Neyman (5.7) ---
info_str <- info_str %>%
  mutate(NhSh = Nh * Sh,
         nh_neyman = round(n_STSI * NhSh / sum(NhSh)))

# Garde-fous : au moins 2 unités par strate, et nh <= Nh
info_str <- info_str %>%
  mutate(nh_neyman = pmin(pmax(nh_neyman, 2), Nh))

info_str %>%
  select(strate, Nh, Sh, nh_neyman) %>%
  kable(caption = "Strates et affectation de Neyman",
        col.names = c("Strate (type)", "N_h", "S_yh", "n_h (Neyman)"),
        booktabs = TRUE, digits = 0)
```

```{r q4-tirage}

tableR_tri <- tableR[order(tableR$strate), ]

# Vecteur des tailles par strate, dans l'ordre des niveaux
ordre_str <- sort(unique(tableR_tri$strate))
nh_vec <- info_str$nh_neyman[match(ordre_str, info_str$strate)]

set.seed(ma_graine)
st <- sampling::strata(tableR_tri, stratanames = "strate",
                       size = nh_vec, method = "srswor")
ech_ST <- getdata(tableR_tri, st)

# Estimateur HT stratifié (5.1) et variance (5.3)
res_ST <- ech_ST %>%
  group_by(strate) %>%
  summarise(nh = n(),
            ybar = mean(Valeur.fonciere),
            s2 = var(Valeur.fonciere),
            .groups = "drop") %>%
  left_join(info_str %>% select(strate, Nh), by = "strate") %>%
  mutate(that_h = Nh * ybar,
         var_h  = Nh^2 * (1/nh - 1/Nh) * s2)

ty_ST  <- sum(res_ST$that_h)
var_ST <- sum(res_ST$var_h)
cv_ST  <- cv(ty_ST, var_ST)

c(total = ty_ST, variance = var_ST, cv = cv_ST)
```

> **Commentaire.**
> En appliquant le plan STSI basé sur l'affectation optimale de Neyman, le total
> estimé est de 81 065 894 698 euros, soit une légère sous-estimation d'environ
> 1,4 %. L'intérêt majeur de cette approche réside dans l'optimisation des tailles
> d'échantillons par strate ($n_h$) : la formule de Neyman a conduit à 
> sur-échantillonner massivement la strate 2 (appartements : $n_2 = 1703$ pour 
> $N_2 = 30272$) et la strate 4 (locaux industriels et commerciaux : $n_4 = 619$ 
> pour $N_4 = 17473$) en raison de leurs fortes dispersions internes 
> ($S_{y2} \approx 1,63$ M€ et $S_{y4} \approx 1,03$ M€, à l'inverse,la strate 1 
> (maisons), bien que dominante en taille ($N_1 = 187825$), présente un 
> écart-type plus faible ($S_{y1} \approx 299\,662$ €) et se voit attribuer 
> seulement 1938 tirages.

## Q5 --- Comparaison SI vs STSI

On compare les deux plans **à taille égale** via le rapport des variances,
c'est-à-dire l'**effet de plan** (chap. 3 §3.3, *design effect*) :
$$
\mathrm{Deff} = \frac{\widehat{\operatorname{var}}_{STSI}(\hat t)}
                     {\widehat{\operatorname{var}}_{SI}(\hat t)} .
$$
Un $\mathrm{Deff}<1$ signifie que la stratification est efficace.

```{r q5-comparaison}
comp <- data.frame(
  Plan = c("SI", "STSI (Neyman)"),
  Total = c(ty_SI, ty_ST),
  Variance = c(var_SI, var_ST),
  CV = c(cv_SI, cv_ST)
)
comp$Deff <- comp$Variance / var_SI

kable(comp, caption = "Comparaison SI vs STSI",
      booktabs = TRUE, digits = c(0, 0, 0, 4, 3))
```

> **Conclusion.** 
 
> Le coefficient de variation descend à 2,90 % (contre 3,40 % pour le plan SI ) 
> et l'effet de plan (Deff) s'établit à 0,69. Ce gain d'efficacité de 31 %
> valide notre choix de variable de stratification : le type de local segmente
> avec succès la population en sous-populations hautement homogènes en interne,
> permettant d'éliminer la part majeure de la variance inter-strate de la
> variance globale de l'estimateur

\newpage

# Plans en grappes et à deux degrés

## Q6 --- Grappes vs deux degrés

Les deux plans partitionnent d'abord la population en **unités primaires**
(UP) et tirent un échantillon d'UP (chap. 8 §8.1). La différence est au
second degré :

- **Plan en grappes** (chap. 8 §8.2) : dans chaque UP retenue, on observe
  **toutes** les unités secondaires (US). On connaît donc le total exact
  $t_i=\sum_{U_i}y_k$ de chaque grappe.
- **Plan à deux degrés** (chap. 8 §8.3) : dans chaque UP retenue, on ne
  tire qu'un **échantillon** d'US, d'où une *estimation* de $t_i$.

Le plan en grappes est donc un cas particulier du plan à deux degrés où le
second degré recense entièrement l'UP.

## Q7 --- Pourquoi un plan à plusieurs degrés ici ?

Un plan SI direct sur les `r format(nrow(tableR), big.mark=" ")` locaux
supposerait une **base de sondage** exhaustive et la possibilité d'aller
auprès de n'importe quel local ; les unités tirées seraient dispersées sur
tout le territoire, d'où des **coûts de collecte élevés et variables**
(chap. 8, introduction). Comme la valeur de chaque local est enregistrée
dans sa **mairie**, il est normal de tirer d'abord des communes (ou des
départements) puis de collecter sur place : on ne mobilise une base que
pour les UP retenues. L'inconvénient (chap. 8 §8.2.3) est que les unités
d'une même grappe **se ressemblent**, ce qui dégrade la précision à taille
égale compensé par un coût bien moindre.

## Q8 --- Plan en grappes de départements

UP = **départements**. On tire les départements par plan SI
(plan SIC, chap. 8 §8.2.2) et on observe **tous** les locaux des
départements retenus. En notant $t_i$ le total du département $i$,
$N_I$ le nombre de départements, $n_I$ le nombre tirés et
$f_I=n_I/N_I$, l'estimateur H-T (chap. 8, plan SIC) est
$$
\hat t_\pi = \frac{N_I}{n_I}\sum_{i\in s_I} t_i = N_I\,\bar t_{s_I},
$$
de variance estimée
$$
\widehat{\operatorname{var}}_{SIC}(\hat t_\pi)
= N_I^2\,\frac{1-f_I}{n_I}\,S^2_{t s_I},
\qquad
S^2_{t s_I}=\frac{1}{n_I-1}\sum_{i\in s_I}(t_i-\bar t_{s_I})^2 .
$$
On choisit $n_I$ pour viser un taux de sondage **final** de 2 %.

```{r q8-grappes-dep}
# Totaux par département (UP)
dep_tot <- tableR %>%
  group_by(Code.departement) %>%
  summarise(ti = sum(Valeur.fonciere),
            taille = n(), .groups = "drop")

NI_dep <- nrow(dep_tot)

# nI choisi pour ~2 % de locaux au total :
taille_moy_dep <- mean(dep_tot$taille)
nI_dep <- max(2, round(taux_final * N / taille_moy_dep))
nI_dep <- min(nI_dep, NI_dep)
fI_dep <- nI_dep / NI_dep

set.seed(ma_graine)
sI <- srswor(nI_dep, NI_dep)
ech_dep <- dep_tot[sI == 1, ]

ty_grD  <- NI_dep * mean(ech_dep$ti)
var_grD <- NI_dep^2 * (1 - fI_dep) / nI_dep * var(ech_dep$ti)
cv_grD  <- cv(ty_grD, var_grD)

c(nI = nI_dep, NI = NI_dep, total = ty_grD,
  variance = var_grD, cv = cv_grD)
```

> **Commentaire.** 

> La mise en œuvre de ce plan à taux de sondage de 2 % a mené au tirage de
> seulement $n_I = 2$ départements sur les $N_I = 81$ disponibles. Ce trop
> faible nombre d'unités primaires engendre une instabilité critique de
> l'estimateur, qui s'effondre ici à 8 629 416 478 euros
> (soit une sous-estimation aberrante de près de 90 %). Le CV de 12,01 % 
> confirme le risque majeur de ce plan : les départements français étant très 
> hétérogènes en taille et en valeur immobilière totale, l'omission des 
> départements moteurs (comme l'Île-de-France ou les grandes métropoles) détruit
>la fiabilité de l'extrapolation. 

## Q9 --- Plan en grappes de communes

Même principe, mais UP = **communes**. Il y en a beaucoup plus, de tailles
plus petites : on tire davantage d'UP, ce qui stabilise l'estimateur.

```{r q9-grappes-com}
# Identifiant commune unique (département + code commune)
tableR$id_com <- paste(tableR$Code.departement,
                       tableR$Code.commune, sep = "_")

com_tot <- tableR %>%
  group_by(id_com) %>%
  summarise(ti = sum(Valeur.fonciere),
            taille = n(), .groups = "drop")

NI_com <- nrow(com_tot)
taille_moy_com <- mean(com_tot$taille)
nI_com <- max(2, round(taux_final * N / taille_moy_com))
nI_com <- min(nI_com, NI_com)
fI_com <- nI_com / NI_com

set.seed(ma_graine)
sI_c <- srswor(nI_com, NI_com)
ech_com <- com_tot[sI_c == 1, ]

ty_grC  <- NI_com * mean(ech_com$ti)
var_grC <- NI_com^2 * (1 - fI_com) / nI_com * var(ech_com$ti)
cv_grC  <- cv(ty_grC, var_grC)

c(nI = nI_com, NI = NI_com, total = ty_grC,
  variance = var_grC, cv = cv_grC)
```

> **Commentaire.** 
> En passant à l'échelle des communes, le plan s'appuie sur le tirage de 
> $n_I = 444$ grappes sur $N_I = 22183$. L'estimation globale remonte à 
> 74 386 019 982 euros, se rapprochant nettement du total réel. Néanmoins, sa 
> variance explose à $4,61 \times 10^{20}$ et son CV atteint un niveau critique 
> de 28,88 %. Ce résultat illustre parfaitement l'effet de corrélation 
> intra-grappe ($\delta$) : les transactions au sein d'une même commune étant 
> extrêmement similaires en termes de prix au mètre carré, l'information 
> collectée y est fortement redondante, ce qui détériore l'efficacité 
> statistique globale à taille d'échantillon égale.

## Q10 --- Plan à deux degrés (~75 % des départements représentés)

Pour qu'environ **75 % des départements** apparaissent dans l'échantillon
final, on tire au **premier degré** $n_I \approx 0{,}75\,N_I$ départements
par plan SI, puis au **second degré** un plan SI de locaux dans chaque
département retenu (plan SI,SI, chap. 8 §8.3).

Probabilité d'inclusion composée (chap. 8) :
$\pi_k=\pi_{Ii}\,\pi_{k\mid i}$. L'estimateur H-T (illustration SI,SI) :
$$
\hat t_\pi=\frac{N_I}{n_I}\sum_{i\in s_I}\frac{N_i}{n_i}\sum_{k\in s_i} y_k
         =\frac{N_I}{n_I}\sum_{i\in s_I} N_i\,\bar y_{s_i},
$$
de variance (décomposition ANOVA, chap. 8, plan SI,SI) :
$$
\operatorname{var}_{SI,SI}(\hat t_\pi)
= \frac{N_I}{n_I}\sum_{U_I} N_i^2\Big(\tfrac{1}{n_i}-\tfrac{1}{N_i}\Big)S^2_{yU_i}
 + N_I^2\Big(\tfrac{1}{n_I}-\tfrac{1}{N_I}\Big)S^2_{tU_I}.
$$
On choisit $n_i$ par département pour atteindre globalement un taux final
de 2 %.

```{r q10-deux-degres}
# Premier degré : 75 % des départements
NI <- NI_dep
nI <- round(0.75 * NI)
fI <- nI / NI

set.seed(ma_graine)
sel_dep <- srswor(nI, NI)
deps_sel <- dep_tot$Code.departement[sel_dep == 1]

# Second degré : plan SI dans chaque département retenu.
# Taux de second degré f2 calé pour un taux final global de 2 % :
# f_final = fI * f2  =>  f2 = taux_final / fI
f2 <- min(1, taux_final / fI)

# Tirage des locaux par département sélectionné
liste_ech <- list()
infos2 <- list()
set.seed(ma_graine)
for (d in deps_sel) {
  Ud <- tableR[tableR$Code.departement == d, ]
  Ni <- nrow(Ud)
  ni <- max(1, round(f2 * Ni))
  ni <- min(ni, Ni)
  s2_idx <- srswor(ni, Ni)
  ech_d <- Ud[s2_idx == 1, ]
  liste_ech[[as.character(d)]] <- ech_d
  infos2[[as.character(d)]] <- data.frame(
    dep = d, Ni = Ni, ni = ni,
    ybar = mean(ech_d$Valeur.fonciere),
    s2 = ifelse(ni > 1, var(ech_d$Valeur.fonciere), 0),
    that_i = Ni * mean(ech_d$Valeur.fonciere)
  )
}
infos2 <- do.call(rbind, infos2)

# Estimateur HT (SI,SI)
ty_2d <- (NI / nI) * sum(infos2$that_i)

# Variance (SI,SI) : variance des US + variance des UP
var_US <- (NI / nI) * sum(infos2$Ni^2 * (1/infos2$ni - 1/infos2$Ni) * infos2$s2)
S2_t  <- var(infos2$that_i)                       # estime S^2_{tU_I}
var_UP <- NI^2 * (1/nI - 1/NI) * S2_t
var_2d <- var_US + var_UP
cv_2d  <- cv(ty_2d, var_2d)

c(nI = nI, NI = NI, part_dep = nI/NI,
  total = ty_2d, variance = var_2d, cv = cv_2d)
```

> **Commentaire.**

> Le plan à deux degrés (tirage de 75 % des départements au premier degré, 
> soit $n_I = 61$ , puis sous-échantillonnage SI à l'intérieur ) fournit une
> estimation de 87 269 778 383 euros. Avec un CV de 8,15 % , il surpasse
> largement les deux plans en grappes précédents. En dispersant le premier degré
> sur les trois quarts du territoire national, ce plan réduit drastiquement la 
> composante de la « variance inter-UP » (départements), tout en corrigeant la 
> redondance d'information au second degré grâce au sous-échantillonnage local. 


\newpage

# Estimateur par le ratio

## Q11 --- Choix et lien de la variable auxiliaire $X$

On retient **$X$ = surface bâtie** (`Surface.reelle.bati`), connue pour
tout local et reliée à la valeur foncière (un bien plus grand vaut en
général plus cher). On décrit le lien.

```{r q11-aux}
aux <- tableR %>%
  filter(!is.na(Surface.reelle.bati), !is.na(Valeur.fonciere))

r_yx <- cor(aux$Valeur.fonciere, aux$Surface.reelle.bati)
r_yx

# Coefficients de variation (pour le critère d'efficacité du ratio)
cv_y <- sd(aux$Valeur.fonciere) / mean(aux$Valeur.fonciere)
cv_x <- sd(aux$Surface.reelle.bati) / mean(aux$Surface.reelle.bati)
c(cor = r_yx, cv_y = cv_y, cv_x = cv_x)
```

> **Commentaire.** 
> L'introduction de la surface bâtie comme variable auxiliaire donne des 
> résultats contrastés. Pour le plan SI, l'estimateur par le ratio affiche un 
> total de 73 630 531 006 euros et un CV de 6,72 %. Contre toute attente, ce 
> résultat est moins précis que l'estimateur de Horvitz-Thompson classique 
> (CV de 3,40 %). Ce phénomène s'explique par la valeur très faible du 
> coefficient de corrélation linéaire dans nos données ($\rho \approx 0,06$). 
> Le critère d'efficacité du ratio ($\rho \ge \frac{1}{2} \frac{CV(X)}{CV(Y)}$) 
> n'est pas respecté ici, car la variabilité relative de la surface 
> ($CV_X \approx 3,33$) dépasse celle de la valeur foncière 
> ($CV_Y \approx 2,44$). Le ratio s'avère en revanche bénéfique pour stabiliser 
> le plan en grappes de communes, abaissant son CV de 28,88 % à 25,76 %.


## Q12 --- Estimation par ratio : plan SI et plans en grappes

**Plan SI.** L'estimateur par ratio du total (chap. 7 §7.2.1) est
$$
\hat t_{y,\mathrm{ra}}=\hat R\,t_x,\qquad \hat R=\frac{\bar y_s}{\bar x_s},
$$
où $t_x=\sum_U x_k$ est le total connu de la variable auxiliaire. Sa
variance approchée et son estimateur (chap. 7, formules (7.1) et (7.2)) :
$$
\operatorname{var}(\hat t_{y,\mathrm{ra}})\simeq
N^2\Big(\tfrac1n-\tfrac1N\Big)S^2_{y-Rx,U},
\qquad
\widehat{\operatorname{var}}(\hat t_{y,\mathrm{ra}})=
N^2\,\frac{\bar x_U^2}{\bar x_s^2}\Big(\tfrac1n-\tfrac1N\Big)S^2_{y-\hat R x,s},
$$
avec $S^2_{y-\hat R x,s}=\frac1{n-1}\sum_s (y_k-\hat R x_k)^2$ (résidus).

```{r q12-ratio-si}
tx_pop <- sum(tableR$Surface.reelle.bati, na.rm = TRUE)
xbar_U <- mean(tableR$Surface.reelle.bati, na.rm = TRUE)


ech_SI2 <- ech_SI %>%
  filter(!is.na(Surface.reelle.bati), !is.na(Valeur.fonciere))
n_r <- nrow(ech_SI2)

R_hat   <- mean(ech_SI2$Valeur.fonciere) / mean(ech_SI2$Surface.reelle.bati)
ty_raSI <- R_hat * tx_pop

resid   <- ech_SI2$Valeur.fonciere - R_hat * ech_SI2$Surface.reelle.bati
S2_res  <- var(resid)
xbar_s  <- mean(ech_SI2$Surface.reelle.bati)

var_raSI <- N^2 * (xbar_U^2 / xbar_s^2) * (1/n_r - 1/N) * S2_res
cv_raSI  <- cv(ty_raSI, var_raSI)

c(R = R_hat, total = ty_raSI, variance = var_raSI, cv = cv_raSI)
```

**Plans en grappes.** On passe au
niveau des UP : on remplace $y_k$ par le total $t_i$ de l'UP, $x_k$ par le
total auxiliaire $t_{x_i}$ de l'UP, et $(n,N)$ par $(n_I,N_I)$. L'estimateur
par ratio devient
$$
\hat t_{y,\mathrm{ra}}=\hat R\,t_x,\qquad
\hat R=\frac{\sum_{i\in s_I} t_i}{\sum_{i\in s_I} t_{x_i}},
$$
avec la variance estimée (transposition de (7.2) au niveau grappe)
$$
\widehat{\operatorname{var}}=N_I^2\,\frac{\bar t_{x,U_I}^2}{\bar t_{x,s_I}^2}
\Big(\tfrac{1}{n_I}-\tfrac{1}{N_I}\Big)
\frac{1}{n_I-1}\sum_{i\in s_I}\big(t_i-\hat R\,t_{x_i}\big)^2 .
$$

```{r q12-ratio-grappes}

dep_aux <- tableR %>%
  group_by(Code.departement) %>%
  summarise(ti  = sum(Valeur.fonciere),
            txi = sum(Surface.reelle.bati, na.rm = TRUE),
            .groups = "drop")
tx_dep_pop <- sum(dep_aux$txi)

ech_depA <- dep_aux[sI == 1, ]
R_grD    <- sum(ech_depA$ti) / sum(ech_depA$txi)
ty_ra_grD <- R_grD * tx_dep_pop

res_grD  <- ech_depA$ti - R_grD * ech_depA$txi
txbar_U  <- mean(dep_aux$txi); txbar_s <- mean(ech_depA$txi)
var_ra_grD <- NI_dep^2 * (txbar_U^2/txbar_s^2) *
              (1/nI_dep - 1/NI_dep) * var(res_grD)
cv_ra_grD <- cv(ty_ra_grD, var_ra_grD)

# --- Ratio, grappes de commune ---
com_aux <- tableR %>%
  group_by(id_com) %>%
  summarise(ti  = sum(Valeur.fonciere),
            txi = sum(Surface.reelle.bati, na.rm = TRUE),
            .groups = "drop")
tx_com_pop <- sum(com_aux$txi)

ech_comA <- com_aux[sI_c == 1, ]
R_grC    <- sum(ech_comA$ti) / sum(ech_comA$txi)
ty_ra_grC <- R_grC * tx_com_pop

res_grC  <- ech_comA$ti - R_grC * ech_comA$txi
txbar_Uc <- mean(com_aux$txi); txbar_sc <- mean(ech_comA$txi)
var_ra_grC <- NI_com^2 * (txbar_Uc^2/txbar_sc^2) *
              (1/nI_com - 1/NI_com) * var(res_grC)
cv_ra_grC <- cv(ty_ra_grC, var_ra_grC)

data.frame(
  Plan = c("Ratio SI", "Ratio grappes dép.", "Ratio grappes com."),
  Total = c(ty_raSI, ty_ra_grD, ty_ra_grC),
  Variance = c(var_raSI, var_ra_grD, var_ra_grC),
  CV = c(cv_raSI, cv_ra_grD, cv_ra_grC)
) %>%
  kable(caption = "Estimation par ratio (3 plans)",
        booktabs = TRUE, digits = c(0,0,0,4))
```

> **Commentaire.** 
> L'analyse de performance basée sur 500 répétitions valide empiriquement les
> propriétés asymptotiques de nos stratégies et permet de les classer 
> définitivement par Erreur Quadratique Moyenne (EQM) croissante:  1. STSI 
> (Neyman) s'impose comme la stratégie optimale absolue 
> ($EQM = 4,15 \times 10^{18}$ ; $CV_{emp} = 2,48\ \%$). Son biais est minimal, 
> et sa variance est divisée par deux par rapport au plan de référence.
> 2. Le plan SI se classe deuxième ($EQM = 8,23 \times 10^{18}$), confirmant sa 
> robustesse fondamentale.
> 3. L'estimateur par Ratio SI se positionne en troisième place 
> ($EQM = 2,00 \times 10^{19}$) ; son efficacité est bridée par la faible
> corrélation globale de la surface sur l'ensemble de la population.
> 4. Le plan à Deux Degrés offre un compromis honorable 
> ($EQM = 5,01 \times 10^{19}$ ; $CV_{emp} = 8,63\ \%$).
> 5. Les plans en grappes (Communes et Départements) ferment la marche avec des 
> EQM excessivement pénalisantes (dépassant $10^{21}$).  Conformément à la 
> théorie, le biais relatif moyen reste proche de 0 % pour l'ensemble des 
> estimateurs. Le léger biais observé pour l'estimateur par ratio est tout à 
> fait normal puisqu'il s'agit d'un estimateur non linéaire, sans biais 
> uniquement au premier ordre (asymptotique).  

\newpage

# Simulations (Q13 et Q14)

## Q13 --- Comparaison des 8 estimateurs sur 500 répétitions

On répète **500 fois** chaque stratégie (en faisant varier le tirage) et
on calcule, pour chaque estimateur $\hat t$, des indicateurs empiriques :

- la **moyenne empirique** $\bar{\hat t}=\frac1B\sum_b \hat t^{(b)}$ et le
  **biais empirique** $\bar{\hat t}-t_y$ ;
- la **variance empirique** des estimations ;
- l'**erreur quadratique moyenne** $\mathrm{EQM}=\text{biais}^2+\text{var}$
  (chap. 6, notion d'erreur quadratique) ;
- le **CV empirique** $\sqrt{\mathrm{var}}/\bar{\hat t}$.

L'EQM est l'indicateur de synthèse : il combine biais et variance et
permet de **classer** les stratégies.

```{r q13-simulations, cache=TRUE}
B <- 500
ty_vrai <- ty_pop

# Pré-calculs population pour le ratio
tx_pop_glob <- sum(tableR$Surface.reelle.bati, na.rm = TRUE)

simu <- replicate(B, {

  ## --- SI ---
  s  <- srswor(n_final, N)
  e  <- tableR[s == 1, ]
  ySi <- e$Valeur.fonciere
  t_SI <- N * mean(ySi)

  ## --- STSI (Neyman, mêmes nh qu'en Q4) ---
  tt <- tableR[order(tableR$strate), ]
  stt <- sampling::strata(tt, "strate", size = nh_vec, method = "srswor")
  eST <- getdata(tt, stt)
  rST <- eST %>% group_by(strate) %>%
    summarise(nh = n(), yb = mean(Valeur.fonciere), .groups="drop") %>%
    left_join(info_str %>% select(strate, Nh), by="strate")
  t_ST <- sum(rST$Nh * rST$yb)

  ## --- Grappes département ---
  si <- srswor(nI_dep, NI_dep)
  t_grD <- NI_dep * mean(dep_tot$ti[si == 1])

  ## --- Grappes commune ---
  sic <- srswor(nI_com, NI_com)
  t_grC <- NI_com * mean(com_tot$ti[sic == 1])

  ## --- Deux degrés (75 % dép.) ---
  sd_ <- srswor(nI, NI_dep)
  deps <- dep_tot$Code.departement[sd_ == 1]
  acc <- 0
  for (d in deps) {
    Ud <- tableR[tableR$Code.departement == d, ]
    Ni <- nrow(Ud); ni <- min(Ni, max(1, round(f2 * Ni)))
    ed <- Ud[srswor(ni, Ni) == 1, ]
    acc <- acc + Ni * mean(ed$Valeur.fonciere)
  }
  t_2d <- (NI_dep / nI) * acc

  ## --- Ratio SI ---
  ei <- e %>% filter(!is.na(Surface.reelle.bati))
  R <- mean(ei$Valeur.fonciere) / mean(ei$Surface.reelle.bati)
  t_raSI <- R * tx_pop_glob

  ## --- Ratio grappes département ---
  edA <- dep_aux[si == 1, ]
  RgD <- sum(edA$ti) / sum(edA$txi)
  t_ra_grD <- RgD * tx_dep_pop

  ## --- Ratio grappes commune ---
  ecA <- com_aux[sic == 1, ]
  RgC <- sum(ecA$ti) / sum(ecA$txi)
  t_ra_grC <- RgC * tx_com_pop

  c(SI = t_SI, STSI = t_ST,
    GrappeDep = t_grD, GrappeCom = t_grC, DeuxDegres = t_2d,
    RatioSI = t_raSI, RatioGrDep = t_ra_grD, RatioGrCom = t_ra_grC)
})

simu <- t(simu)  # B lignes x 8 colonnes
```

```{r q13-tableau}
indic <- data.frame(
  Estimateur = colnames(simu),
  Moyenne   = apply(simu, 2, mean),
  Biais     = apply(simu, 2, mean) - ty_vrai,
  Variance  = apply(simu, 2, var),
  row.names = NULL
)
indic$EQM <- indic$Biais^2 + indic$Variance
indic$CV_emp <- sqrt(indic$Variance) / indic$Moyenne
indic$Biais_rel <- indic$Biais / ty_vrai

indic <- indic[order(indic$EQM), ]   # classement par EQM croissante

kable(indic,
      caption = "Comparaison des 8 estimateurs sur 500 simulations (rangés par EQM)",
      booktabs = TRUE,
      digits = c(0, 0, 0, 0, 0, 4, 4)) %>%
  kableExtra::kable_styling(latex_options = c("scale_down"))
```

```{r q13-boxplot, fig.cap="Distribution des 500 estimations par stratégie (ligne = total vrai).", fig.width=7, fig.height=4}
simu_long <- as.data.frame(simu) %>%
  tidyr::pivot_longer(everything(),
                      names_to = "Estimateur", values_to = "Estimation")

ggplot(simu_long, aes(x = reorder(Estimateur, Estimation, FUN = median),
                      y = Estimation)) +
  geom_boxplot(fill = "grey80", outlier.alpha = 0.3) +
  geom_hline(yintercept = ty_vrai, colour = "red", linetype = "dashed") +
  coord_flip() +
  labs(x = NULL, y = "Estimation du total") +
  theme_minimal(base_size = 11)
```



## Q14 --- Quel autre plan aurait-on pu proposer ?

On aurait pu envisager :

- un **plan à probabilités inégales proportionnelles à la taille** (chap. 3
  §3.1, commentaire (3), et chap. 4 tirage proportionnel à la taille) : en
  prenant $\pi_k \propto x_k$ avec $x_k$ la surface, les valeurs dilatées
  $\check y_k=y_k/\pi_k$ deviennent quasi constantes et la variance chute ;
- un **plan stratifié avec estimation par ratio dans chaque strate**
  (estimateur par ratio post-stratifié, chap. 7 §7.5.3), combinant les deux
  sources de gain ;
- un **plan à deux degrés à probabilités proportionnelles à la taille des
  UP**, pour corriger la forte hétérogénéité de taille des départements
  observée en Q8.




\newpage

# Annexe A --- Notes de lecture 

- Total, moyenne, but du sondage : **chapitre 1**.
- Plan SI, $\pi_k=n/N$, variances (2.1)--(2.4), CV (2.18)--(2.20),
  intervalle de confiance (2.22) : **chapitre 2**.
- Estimateur de Horvitz--Thompson (3.5), effet de plan §3.3 :
  **chapitre 3**.
- Tirage proportionnel à la taille : **chapitre 4**.
- Plan stratifié STSI (5.1)--(5.3), affectation de Neyman (5.7),
  proportionnelle (5.9) : **chapitre 5**.
- Estimation d'un ratio, linéarisation, domaine : **chapitre 6**.
- Estimation par ratio (7.1)--(7.2) et efficacité §7.2.3,
  ratio post-stratifié §7.5.3 : **chapitre 7**.
- Plans en grappes / à deux degrés, plan SIC (8.4), plan SI,SI :
  **chapitre 8**.

\newpage

# Annexe B --- Code R complet

Le code ci-dessous est l'intégralité des programmes utilisés, présenté dans
l'ordre du rapport. Il est **affiché sans être ré-exécuté** (`eval=FALSE`).

```{r annexe-code, ref.label=knitr::all_labels(), echo=TRUE, eval=FALSE}
```
